【裁判字號】    99,重上更(二),106
【裁判日期】    990721
【裁判案由】    強盜等
【裁判全文】
臺灣高等法院刑事判決           99年度重上更(二)字第106號
上  訴  人  臺灣桃園地方法院檢察署檢察官
上  訴  人
即  被  告  甲○○
選任辯護人  陳孟彥  律師
            張百欣  律師
            蕭萬龍  律師
上列上訴人因被告強盜等案件，不服臺灣桃園地方法院中華民國
95年1月25日94年度訴字第1157號第一審判決（起訴案號：臺灣
桃園地方法院檢察署93年度偵字第19359號），提起上訴，本院
判決後，經最高法院發回更審，本院判決如下：
    主    文
原判決撤銷。
甲○○意圖為自己不法之所有，結夥三人以上，而搶奪他人之動
產，處有期徒刑壹年貳月，減為有期徒刑柒月。又共同傷害人之
身體，處有期徒刑月，減為有期徒刑壹月又拾伍日。應執行有
期徒刑捌月。緩刑伍年，並應向公庫支付新臺幣壹拾萬元。
    事    實
一、緣甲○○前曾於民國90年間向乙○○借款新臺幣（下同）65
    萬7千元，並簽發付款人新竹國際商業銀行、票號AA0000000
    號、面額65萬7千元之支票1紙（下稱系爭支票）予乙○○以
    供擔保，惟甲○○陸續清償53萬元後，即未繼續清償，乙○
    ○仍持續向甲○○催討餘款。迄於93年12月1日下午20時30
    分許，甲○○本欲與乙○○相約在坐落桃園縣桃園市○○路
    之真鍋咖啡館，以協商解決上開債務，經乙○○告知其人現
    在桃園縣桃園市○○路○段4號阿匹婆藥燉排骨店，甲○○
    即帶同3、4名真實姓名、年籍不詳之成年人，其中包括1名
    成年女子，於同日下午21時50分許，共同進入阿匹婆藥燉排
    骨店，甲○○先向乙○○介紹該名女子是其大姊，將替其清
    償上開債務後，即與其餘同行之人圍坐在乙○○四周，並由
    該名女子與乙○○進行談判，渠等於協商期間，該名女子要
    求乙○○交出系爭支票，乙○○乃要求甲○○先清償餘款始
    能交出系爭支票，該名女子見乙○○不從，即喝令同夥將系
    爭支票搶回來，此時甲○○即與該名女子，暨上開其他圍坐
    在乙○○四周之人，共同基於意圖為自己不法所有之加重搶
    奪犯意聯絡，結夥3人以上，或有人出手抓住乙○○雙手，
    或有人自後環抱乙○○，乙○○雖立即站起，並掙扎反抗，
    然於此瞬間之行為仍不及防備，竟遭另一人搶走置於乙○○
    上衣口袋之系爭支票。甲○○於搶得系爭支票後，竟與其該
    名女子及其他同行之人，復共同基於傷害他人身體之犯意聯
    絡，開始毆打乙○○至該排骨店外馬路時，始罷手離去，造
    成乙○○受有頸部挫傷與右大腿挫傷等傷害。嗣經乙○○報
    警處理，循線查知上情。
二、案經桃園縣政府警察局桃園分局報請臺灣桃園地方法院檢察
    署檢察官偵查起訴。
    理    由
壹、程序方面：
一、按被告以外之人於審判外之言詞或書面陳述，除法律有規定
    者外，不得作為證據，刑事訴訟法第159條第1項固有明文。
    被告以外之人於審判外之陳述，經當事人於審判程序同意作
    為證據，法院審酌該言詞陳述或書面陳述作成時之情況，認
    為適當者，亦得為證據；當事人、代理人或辯護人於法院調
    查證據時，知有上開刑事訴訟法第159條第1項不得為證據之
    情形，而未於言詞辯論終結前聲明異議者，視為有前項之同
    意，刑事訴訟法第159條之5定有明文。查證人即被害人乙○
    ○於警詢與偵查中；證人魏彩鳳、陳衍儒於偵查中之陳述，
    雖均屬被告以外之人於審判外之陳述。惟本院審酌被告及檢
    察官均同意該等證述作為證據，且該等陳述作成時之情況，
    核無違法取證及證明力明顯過低之瑕疵，為證明犯罪事實所
    必要，以之作為證據亦為正當。參諸渠等於偵查中之陳述，
    業經檢察官諭知證人有具結之義務及偽證之處罰，並命朗讀
    結文具結擔保其證言之真實性後，以證人身份在檢察官面前
    完整、連續陳述其親身經歷，有結文在卷為憑（偵查卷第40
    、60、61頁）。又證人乙○○業經原審及本院傳喚到庭行交
    互詰問，已足保障被告之詰問權。職是，足認其等之上開陳
    述，堪認為適當，依刑事訴訟法第159條之5第1項規定，自
    得作為證據。
二、本院以下援引之其餘證據資料，其中關於刑事訴訟法第164
    條第2項規定，證物如為文書部分，係屬證物範圍。該等可
    為證據之文書，已經依法踐行調查證據之程序，即提示或告
    以要旨，自具有證據能力。而有關被告以外之人於審判外之
    書面陳述，被告及檢察官均不爭執其證據能力，本院審酌該
    等書面作成時之狀況，認並無不宜作為證據之情事，依刑事
    訴訟法第159條之5第2項規定，自得作為證據。
貳、實體方面：
一、上開事實，業據被告於本院審理時坦承：伊有帶3、4個人去
    ，其中有包括一個女子叫大姐，是伊朋友叫的，伊最後至現
    場，是其中一人乘被害人不注意，而於拉扯中，取走系爭支
    票等語（本院卷第59頁背面）。本院並就被告之加重強奪與
    傷害犯行，補強證據論述如下：
（一）證人即被害人乙○○於警詢、檢察官訊問及原審審理時均
      證稱：伊於90年間與被告有65萬7千元之債務，當時被告
      簽發系爭支票作為擔保。嗣後被告有陸續還款，迄至93年
      12月1日，被告約伊至桃園市○○路上之真鍋咖啡店，要
      處理該筆債務，伊說伊人在桃園市○○路○段4號阿匹婆
      排骨店，被告有帶10幾個人一起過來，被告就介紹1名女
      子，說是被告之大姊，要替被告還錢，該名女子就坐在伊
      前面，問伊被告欠多少錢，並問伊支票有無帶來，伊從身
      上口袋拿出系爭支票，並將系爭支票置於桌上，該名女子
      看一眼後，伊就把支票收回放在上衣口袋，然後就與該名
      女子談債務，期間該名女子叫伊交出支票，伊說錢沒有還
      ，為何要交支票，該名女子就叫旁邊的人過來搶支票，這
      時就有人先把伊的手抓住，又有人從伊後面抱住，另一人
      就動手從伊上衣口袋搶走支票，搶到系爭支票後，就有4
      、5個人開始毆打伊，並往外面馬路的方向拉等語（偵查
      卷第8頁反面、第37頁；原審卷第75頁）。證人乙○○於
      本院審理時證稱：對方約有5、6個人，剛開始有一個女的
      問伊說被告欠款多少，要核對一下，後來伊將支票拿出來
      給那個女的看，看完再放回口袋，被告當時在旁，後來那
      女的就說要把伊支票搶過去，有一個男的從後面抱住伊，
      前面另一個男子就從伊的上衣口袋搶走支票，後來在現場
      幾個拉伊或打伊，把伊帶至店外之人行道，就放走伊。當
      時因對方很多人，伊有掙扎與要脫開。其中一人從後面抱
      住伊，接著前面的人從伊的口袋拿走支票，因時間短暫，
      伊來不及反應，沒有反抗，後來要拉伊打伊時，伊有掙扎
      等語（本院卷第54頁背面、第55頁背面）。自證人即被害
      人乙○○之上開證言可知，認被告確有結夥3人以上，趁
      證人乙○○不備之際，自其口袋中搶奪其所有系爭支票，
      嗣後並有毆打證人乙○○之犯行。
（二）證人即在場目睹本案發生經過之邱火傳於原審審理時證稱
      ：93年12月1日下午約21點，伊在阿匹婆店內吃排骨，期
      間看到證人乙○○進入店內，約10分鐘後進來一大堆人，
      其中一人就是被告，伊親耳聽見被告介紹一個女子予證人
      乙○○認識，並說該女子是被告的大姐，後來該名女子就
      與證人乙○○在講話，講些什麼伊聽不清楚，伊在轉頭看
      電視時，有看到證人乙○○從其上衣口袋拿出一張票來給
      該名女子看，該名女子伸手要取這張票，證人乙○○馬上
      將票收回去，該名女子一看到證人乙○○將票收回去，就
      不高興馬上對旁邊的人說把票搶回來，接著就有一個男的
      抱住證人乙○○，另一個男的就從證人乙○○的口袋拿東
      西，拿到什麼伊看不清楚，接著有3、4個人就將證人乙○
      ○從店裡面拖出去，在拖出去的過程中，有毆打證人乙○
      ○等語（原審卷第133頁）。此有扣案支票1紙可資佐證。
      。自證人邱火傳之上開證言可知，被告之同夥有3人以上
      ，其中有人抱住乙○○，有人趁證人乙○○不備之際，自
      乙○○口袋中搶奪其所有系爭支票，系爭支票得手後，繼
      而共同毆打證人乙○○。
（三）證人乙○○於遭搶奪後，確遭人自排骨店內開始拉扯，並
      毆打至該店外馬路等事實，亦有證人魏彩鳳、陳衍儒於偵
      查與原審審理時證述明確（偵查卷第58頁；原審卷第81、
      85頁）。被告於證人乙○○遭其同夥毆打時不與阻止，任
      證人乙○○遭渠等毆打，足認其對於毆打傷害證人乙○○
      即有故意。證人乙○○因而受有頸部挫傷、右大腿挫傷等
      傷害，此有證人乙○○遭毆打之採證照片4張、診斷證明
      書1紙在卷為憑（偵查卷第10至12頁）。準此，本件傷害
      結果與被告行為間，自有相當因果關係。
（四）綜上相互勾稽以觀，足認被告確有結夥3人以上，趁證人
      即被害人乙○○不備之際，搶奪其口袋中之系爭支票，嗣
      後並參與毆打證人即被害人乙○○等事實。至關於參與搶
      奪或毆打之人數，被告供稱係3、4人，證人乙○○或證稱
      10幾人，或證稱4、5人，或證稱5、6人，證人邱火傳證稱
      係3、4人，固有不一。然基於罪證有疑，利於被告原則，
      本院認本件參與搶奪並毆打證人乙○○之人數為3、4人，
      其符合結夥3人以上之要件。
（五）證人即阿匹婆藥燉排骨店店長歐金松雖於原審審理時證稱
      ：案發後是證人乙○○先離開，嗣後始看到被告自店裡走
      出去等語。惟證人歐金松於於原審審理時亦證稱：案發時
      生意很好，伊在外面騎樓忙，被告與其同夥在店裡面，被
      告與證人乙○○在店內情形，伊未注意，伊能確定證人乙
      ○○在離開時，有與人拉扯，伊沒看到與證人乙○○發生
      拉扯的那批人，是何時離開，亦未注意證人乙○○與被告
      離開的時間間距是多久等語（原審卷第173頁）。職是，
      自證人歐金松之上開證言可知，證人歐金松對於證人乙○
      ○與被告同夥之人如何離開？何時離開？均無法作明確證
      述。況證人歐金松上開證述，亦與被告供稱：伊離開時，
      證人乙○○與該發生拉扯的人還在現場等語不符（偵查卷
      第31頁）。是證人歐金松自無從為有利被告之認定。再者
      ，證人歐金松於原審審理中雖證稱：案發時客人很多，伊
      沒有看到證人邱火傳等語。惟證人歐金松於案發時適於店
      門走廊工作，對於被告同夥之人及證人乙○○等人之進出
      情形，暨店內爭執經過，均無法明確證述，顯然證人歐金
      松對於當時店內之混亂情形，無法為明確之記憶，則其關
      於證人邱火傳不在場之證述，是否與事實相符，即有疑問
      。準此，上開證人歐金松之證述，無從排除證人邱火傳確
      有在場之事實。
二、綜上所述，足認被告自白與事實相符，是被告夥同3、4名成
    年人，趁證人乙○○不備之際，搶奪其持有之系爭支票，繼
    而共同毆打證人乙○○之事證明確，故加重強奪與傷害之犯
    行，均堪以認定。
三、被告行為後，刑法部分條文業於94年1月7日修正，94年2月2
    日公布，95年7月1日施行，現行刑法第2條第1項規定：行為
    後法律有變更者，適用行為時之法律。但行為後之法律有利
    於行為人者，適用最有利於行為人之法律。上開規定乃與刑
    法第1條罪刑法定主義契合，而貫徹法律禁止溯及既往原則
    ，係規範行為後法律變更所生新舊法律比較適用之準據法。
    是刑法第2條本身雖經修正，然刑法第2條既屬適用法律之準
    據法，本身並無比較新舊法之問題，應一律適用裁判時之現
    行刑法第2條規定以決定適用之刑罰法律。再者，刑法第2條
    第1項之規定，係規範行為後法律變更所生新舊法律比較適
    用之準據法。所謂行為後法律有變更者，包括構成要件之變
    更而有擴張或限縮，或法定刑度之變更。行為後法律有無變
    更，端視所適用處罰之成罪或科刑條件之實質內容，修正前
    後法律所定要件有無不同而斷。新舊法條文之內容有所修正
    ，除其修正係無關乎要件內容之不同或處罰之輕重，而僅為
    文字、文義之修正或原有實務見解、法理之明文化，或僅條
    次之移列等無關有利或不利於行為人，非屬該條所指之法律
    有變更者，可毋庸依該規定為新舊法之比較，應依一般法律
    適用原則，適用裁判時法。比較新舊法時，應就罪刑有關之
    事項。例如，共犯、未遂犯、想像競合犯、牽連犯、連續犯
    、結合犯、累犯加重、自首減輕、其他法定加減原因及加減
    例等一切情形，綜合全部罪刑之結果而為比較，予以整體適
    用（參照最高法院97年臺上字第37號判決）。本院茲分別比
    較如後：
（一）修正前刑法第28條規定：2人以上共同實施犯罪之行為者
      ，均為共同正犯。修正後規定：2人以上共同實行犯罪之
      行為者，均為共同正犯。將舊法之「實施」修正為「實行
      」。原實施之概念，包含陰謀、預備、著手及實行等階段
      之行為，修正後僅「共同實行」犯罪行為，始成立共同正
      犯。是新法限縮共同正犯之範圍，排除陰謀犯、預備犯之
      共同正犯。因新舊法就共同正犯之範圍有所變動，自屬犯
      罪後法律有變更，而非僅屬純文字修正，應有新舊法比較
      適用之問題。就本件被告已著手實行之犯罪形態而言，新
      舊法均構成共同正犯，故被告行為後之法律並未有利於被
      告，自應適用行為時之法律即修正前刑法第28條論處。
（二）關於定執行刑部分，修正前刑法第51條第5款規定：數罪
      併罰，分別宣告其罪之刑：宣告多數有期徒刑者，於各刑
      中之最長期以上，各刑合併之刑期以下，定其刑期。但不
      得逾20年。修正後刑法第51條第5款規定：宣告多數有期
      徒刑者，於各刑中之最長期以上，各刑合併之刑期以下，
      定其刑期。但不得逾30年。經比較新舊法之結果，以修正
      前刑法較有利於行為人，故就被告定執行刑部分，應依修
      正前刑法第51條第5款規定，定被告應執行之刑。
（三）修正後刑法第57條之規定，為法院就刑之裁量及酌減審認
      標準見解之明文化，非屬法律之變更，應適用修正後之規
      定，併此敘明（參照最高法院95年第8次刑事庭會議決議
      ）。
（四）案件是否宣告緩刑，係法官於裁判時，就當時存在之緩刑
      規定，審酌緩刑之效果是否適當，始為宣告。是被告行為
      後，法律對於緩刑之效力是否及於從刑之規定，倘有增訂
      或變更者，當以裁判時法律之規定為準，並無比較新舊法
      適用之問題。最高法院95年度第8次刑事庭會議決議：犯
      罪在新法施行前，新法施行後，緩刑之宣告，應適用新法
      第74條之規定（參照最高法院96年度臺抗字第520號裁定
      ）。職是，本件緩刑之宣告自應適用新法。
（五）綜上所論，本院就本件罪刑有關之事項，綜合全部罪刑之
      結果而為新舊法比較，除關於刑法第57條及緩刑部分，因
      無新、舊法之比較，應逕適用現行法規定外，其餘認依修
      正前刑法，較有利於行為人，依刑法第2條第1項前段規定
      ，自應就其餘部分整體適用修正前刑法之規定。
四、刑法第325條第1項之搶奪罪，係以意圖為自己或他人不法之
    所有，而用不法之腕力，乘人不及抗拒之際，公然掠取在他
    人監督支配範圍內之財物，移轉於自己實力支配下為構成要
    件。搶奪罪之乘人不備或不及抗拒而掠取財物者，不以直接
    自被害人手中奪取為限，即以和平方法取得財物後，倘該財
    物尚在被害人實力支配之下而公然持物逃跑，以排除其實力
    支配時，仍不失為乘人不備或不及抗拒而掠取財物，應成立
    搶奪罪。申言之，行為人取得動產之行為，如係當場直接侵
    害動產之持有人或輔助持有人之自由意思，而其所使用之不
    法腕力，客觀上尚未達完全抑制動產之持有人或輔助持有人
    自由意思之程度者，應成立搶奪罪。反之，行為人取得動產
    之行為，未當場直接侵害動產之持有人或輔助持有人之自由
    意思者，其構成竊盜罪。故搶奪罪與竊盜罪不同。申言之，
    行為人取得動產之行為，係當場直接侵害動產之持有人或輔
    助持有人之自由意思，而其所使用之不法腕力，客觀上已達
    足以完全抑制動產之持有人或輔助持有人自由意思，亦即客
    觀上足使該被害人喪失自由意思，而達於不能抗拒之程度者
    ，行為人該當強盜罪，亦與強奪罪有間（參照最高法院96年
    度臺上字第6329號判決）。經查：
（一）本件證人即被害人乙○○於本院審理時證稱：其中一人自
      後面抱住伊，接著前面的人就從伊口袋中取走支票，因時
      間短暫，伊來不及反應，故未反抗，後來要拉我打我的時
      候就有掙扎等語（本院卷第55頁背面）。是本件係共犯之
      其中1人，乘證人即被害人乙○○未及反應之際，猝然下
      手取走其置於上衣口袋之系爭支票，證人即被害人乙○○
      有不備或不及抗拒之情事。被告同夥繼而毆打證人即被害
      人乙○○。
（二）依空間關係觀之，該系爭支票仍處於告訴人緊密實力支配
      之下，是本件取得動產之行為，係當場直接侵害動產持有
      人即告訴人之自由意思，其所使用之不法腕力，客觀上尚
      未達完全抑制動產持有人自由意思之程度，應該當於搶奪
      罪名，核與刑法上之強盜罪係客觀上足使該被害人喪失自
      由意思，而達於不能抗拒之程度之構成要件，尚屬有間，
      自不該當強盜罪行。
五、核被告上開所為，係犯刑法第326條第1項之加重搶奪罪及刑
    法第277條第1項傷害罪，檢察官於原審審理時補正公訴意旨
    認被告係夥同10數名之人以毆打之強暴方法，致證人乙○○
    不能抗拒而強取上開支票，應依刑法330條第1項加重強盜罪
    處斷。惟本件係被告利用證人乙○○遭人拑制，不及防備之
    際，而搶奪系爭支票，並於搶得系爭支票後，另起傷害犯意
    ，圍毆證人乙○○等情，有如前述。職是，公訴人上開認定
    即有未洽，惟上開強取支票及毆打證人乙○○之事實，業經
    起訴，就起訴強盜部分，因基本社會事實同一，應依法變更
    起訴法條，又上開傷害部分既已起訴，本院自應併予審理。
    被告與前開3、4名成年人間，就上開犯行具有犯意聯絡及行
    為分擔，為共同正犯。被告所犯上開加重搶奪罪及傷害罪間
    ，犯意各別，罪名不同，應分論併罰之。因被告犯罪時間均
    於96年4月24日之前，合於中華民國96年罪犯減刑條例之規
    定，應依該條例第2條第1項第3款之規定，減其宣告刑2 分
    之1。
六、原審因予以論罪科刑，固非無見，惟查：（一）本件被告結
    夥3人以上搶奪，應該當加重搶奪罪，原審認被告僅該當普
    通搶奪罪，尚有違誤。（二）被告犯罪時間係在96年4月24
    日以前，原審未及依中華民國96年罪犯減刑條例予以減刑，
    亦有未洽。公訴人及被告仍執陳詞，指摘原審判決不當，雖
    無理由，然原判決既有上開可議，本院自應撤銷改判。爰審
    酌被告為解決債務，不思依正常程序進行協商，竟夥眾以不
    法手段搶奪系爭支票，並毆打被害人，造成被害人身心受創
    ，惡性非輕，惟念其於本院坦承犯行，態度尚佳，且與被害
    人達成民事和解，有和解書在卷為憑（本院上訴卷第50至51
    頁），暨被告之生活狀況、品行、智識程度度等一切情狀，
    分別量處如主文第2項所示之刑，且依上開減刑條例之規定
    ，分別減其宣告刑2分之1，並定其應執行之刑。
七、被告前此未曾因故意犯罪受有期刑以上刑之宣告，有本院被
    告前科紀錄表在卷可稽（本院卷第12、13頁）。僅因思慮欠
    周，導致罹刑章，並於本院審理時坦承犯行，表明願捐款予
    國庫等語（本院卷第60頁）。職是，本院認其經此偵審程序
    及處拘役，嗣後當知警惕，諒無再犯之虞，因認其所受上開
    刑之宣告，以暫不執行為適當，爰依刑法74條第1項第1款之
    規定，予以宣告緩刑5年，並依同法第74條第2項第4款規定
    ，命被告應向公庫支付新臺幣10萬元，以勵自新。
據上論斷，應依刑事訴訟法第369條第1項前段、第364條、第299
條第1項前段、第300條，刑法第326條第1項、第277條第1項、第
74條第1項第1款、第2項第4款，修正前刑法第28條、第51條第5
款，中華民國96年罪犯減刑條例第2條第1項第3款、第7條，判決
如主文。
本案經檢察官吳茂松到庭執行職務。
中    華    民    國    99    年    7    月    21    日
                  刑事第五庭審判長法  官  高明哲
                                  法  官  劉秉鑫
                                  法  官  林洲富
以上正本證明與原本無異。
加重搶奪罪部分如不服本判決，應於收受送達後10日內向本院提
出上訴書狀，其未敘述上訴之理由者並得於提起上訴後10日內向
本院補提理由書（均須按他造當事人之人數附繕本）「切勿逕送
上級法院」。
傷害罪部分不得上訴。
                                  書記官  廖鴻勳
中    華    民    國    99    年    7     月    21    日
附錄：本案論罪科刑法條全文
刑法第326條
犯前條第1項之罪，而有第321條第1項各款情形之一者，處1年以
上7年以下有期徒刑。
前項之未遂犯罰之。
刑法第277條
傷害人之身體或健康者，處3 年以下有期徒刑、拘役或1 千元以
下罰金。
犯前項之罪因而致人於死者，處無期徒刑或7 年以上有期徒刑；
致重傷者，處3 年以上10年以下有期徒刑。

司法院資訊處製作；財團法人民間司法改革基金會備份。
